【裁判字號】    95,桃簡,967
【裁判日期】    950523
【裁判案由】    排除侵害
【裁判全文】
臺灣桃園地方法院民事判決             95年度桃簡字第967號
原      告  新四合苑社區管理委員會
法定代理人  乙○○
訴訟代理人  邱秀珠律師
被      告  昇捷建設股份有限公司
法定代理人  甲○○
訴訟代理人  曹馨方律師
            許淑玲律師
上列當事人間請求排除侵害事件，於民國95年5 月9 日言詞辯論
終結，本院判決如下：
    主  文
被告應將坐落桃園縣桃園市○○段一四五○地號土地上如附圖編
號Ａ所示、面積三平方公尺及Ｃ所示、面積六平方公尺之鐵架上
空調主機各壹台遷移，及將該鐵架及如附圖編號Ｂ所示、面積一
平方公尺之管路拆除，並回復原狀。
訴訟費用由被告負擔。
本判決得假執行；被告如以新台幣肆拾陸萬元為原告預供擔保後
，得免為假執行。
    事實及理由
一、本件原告起訴主張：坐落桃園縣桃園市○○段1450地號土地
    為新四合苑社區之全體區分所有權人共有共用，被告未經全
    體區分所有權人同意，竟於如附圖編號A 、C 所示，面積各
    為3 、6 平方公尺土地上，架設2 組鐵支架，各組鐵支架上
    各設置1 組水冷式空調設備；編號B 所示、面積1 平方公尺
    土地上，設置連接系爭2 台空調設備管路，供同社區建築主
    體建物A1、B1棟地下1 樓辦公室空調使用，被告此無權占有
    之行為，已違反新四合苑社區住戶管理規約（下稱住戶規約
    ）第21條第13款、第37條約定，不得在安全梯、走廊、通道
    門或其他公共場所與設施、預留空地等處堆置物品，及不得
    以任何方式佔用公共區域或設施等約定，致妨害全體區分所
    有權人所有權之行使；又系爭空調設備運轉中不時會發出難
    耐之噪音達均能音量到60至63分貝，已逾環境音量標準中第
    二類管制區內日間60分貝之標準，影響住家品質甚重，且系
    爭空調設備及架子正設置於社區緊急逃生口之上方，倘於緊
    急狀況發生時，有阻礙住戶逃生之虞，經原告屢次催告遷移
    ，然均未獲置理。另被告即自承其在規劃興建前該社區之初
    ，即將該社區中庭流泉瀑布牆後方空間規劃作為機房，供放
    置流泉瀑布機械設備及地下室空調設備之用，惟據被告所提
    出社區1 樓全區平面圖及桃園縣政府工務局核發之使用執照
    而觀，均無法發見該流泉瀑布牆後方空間有何註明原規劃作
    為機房之用，另據被告提出同社區之預定房屋買賣契約書有
    關空調設備項次約定而觀，僅載明對特定購買地下室辦公室
    之住戶贈送主機1 部（水冷式），惟未見該主機嗣欲放置何
    處之記載，則被告空言承購戶已同意在流泉瀑布牆後方放置
    空調設備，要屬無稽。被告自始未曾明確告知全體區分所有
    權人，欲將專供A1、B1棟地下1 樓辦公室使用之系爭空調設
    備放置於住戶共有共用之土地，且交屋當時被告亦未作任何
    點交動作，縱使有部分住戶知道逃生口坐落位置，然並不表
    示皆已默示同意，從而，原告社區全體區分所有權人自始均
    無法明知且同意或默示同意系爭空調設備及支架得占用附圖
    編號A 、B 、C 所示之土地。況若前開社區中庭流泉瀑布牆
    後方空間規劃作為機房供放置流泉瀑布機械設備之用，則僅
    須占用該空間一半面積即為已足，則另外一半面積原可規劃
    作為社區住戶休憩之用，是若於系爭空調設備拆除後，鄰近
    住戶不但可免於噪音干擾，甚可提昇良好之住家生活品質不
    言可喻。被告乃專業之建設公司，在興建之初應知A1、B1棟
    地下1 樓辦公室倘須設置空調設備之必要，則應預留特定專
    有部分區域供日後放置空調設備之用，並明確告知承購戶知
    曉，非如本件無權占有全體區分所有權人共有共用部分。基
    上，則若原告社區全體區分所有權人請求將系爭空調設備遷
    移，並非對社區住戶全無利益卻以損害他人為主要目的，顯
    本件非有權利濫用之情，爰依民法767 條之規定、系爭住戶
    規約第21條第13款、第37條之約定，提起本件訴訟，並聲明
    ：除供擔保金額外，如主文所示。
二、被告則以：新四合苑社區係由其所興建，於興建之初，即在
    該社區主體建物A1、B1棟地下1 樓規劃2 間建物供作辦公室
    使用，為使地下1 樓辦公室內空氣能對外流通，本有在1 樓
    室外區域裝設空調設備之必要，惟因A1、B1棟1 樓外牆各別
    緊鄰馬路及社區中庭，而無適當處所可供放置空調設備，因
    而將系爭社區中庭流泉瀑布牆後方空間規劃為機房，供放置
    流泉瀑布機械設備及系爭空調設備及鐵架之用，此舉並無阻
    礙社區住戶之通行或緊急逃生口之虞，抑或損及其餘住戶得
    再利用該空間之可能及必要（現僅留有一維修門閘），而系
    爭空調設備運轉之聲響，經委請桃園縣產業環保技術服務團
    之鋒騰科技有限公司進行噪音測試，測得住宅內所聽到空調
    設備運轉聲音之均能音量為60至63分貝，符合環境音量標準
    中第二類管制區內日間60分貝之標準，惟被告仍為思及如何
    再降低噪音分貝，即於民國94年12月16日委請專業廠商進行
    噪音改善工程。此外，由於有流泉瀑布牆當作屏障，系爭空
    調設備及支架對社區中庭景觀亦無任何影響觀瞻。是以，社
    區住戶之行為是否已屬違反住戶規約，自應以該行為有無違
    反系爭住戶規約第1 條制定目的而論，被告前開規劃與系爭
    規約所欲禁止之任意堆置物品或佔用公共設施行為相較，顯
    尚無違反系爭規約第21條第13款及第37條約定。又系爭空調
    設備及鐵架自86年5 月間起設置迄今已逾8 年有餘，自被告
    銷售房屋、公設點交時均有引領買受人及社區管委會委員實
    地確認位於系爭空調設備及支架下方之逃生口位置，僅因系
    爭空調設備非屬公共設施，故點交時無須記載於點交清冊內
    ，且依當時習慣一般社區1 樓或地下1 樓住戶皆得使用1樓
    閒置空地，始而未另以書面約定系爭空調設備交由特定人分
    管，惟此仍無影響原告社區全體區分所有權人均早已知系爭
    空調設備及支架係供同社區A1、B1棟地下1 樓辦公室使用，
    而均無異議或加以干涉，然卻遲至94年7 月間原告始函文要
    求被告將系爭空調設備遷移，應認原告社區全體區分所有權
    人早已默示同意後，自不得嗣後再主張被告有無權占有之情
    。再者，依民法第773 條規定，倘所有人對於所有權之妨害
    ，於法令上有容忍之義務或無礙其所有權之行使者，即不得
    請求除去，此為社會進步、時代變遷下應然之變化，以防止
    權利濫用，抑或行使權利而對於權利人無正當利益，或行使
    權利使義務人遭受與權利人所得利益顯不相當之損失者，亦
    屬權利濫用。是若系爭空調設備及支架，客觀上並無影響通
    行或緊急逃生之虞，對於社區中庭景觀亦毫無妨礙已如前述
    ，則難謂對於原告社區全體區分所有權人所有權之行使有何
    妨礙，而原告卻仍執意行使權利請求被告拆除系爭空調設備
    及支架，對於原告社區全體區分所有權人根本毫無利益可言
    ，反卻可能因此影響現於A1、B1棟地下1 樓辦公室內使用人
    因無空調使用而影響工作品質及身體健康，兩者比較衡量之
    結果，原告所得之利益極少而被告所受之損害甚大，顯原告
    行使權利有濫用權利之嫌等語，資為抗辯，並聲明：（一）
    駁回原告之訴。（二）如受不利判決，願供擔保，請准宣告
    免為假執行。
三、原告主張被告為新四合苑社區之建商，未經全體區分所有權
    人同意，於坐落桃園縣桃園市○○段1450地號土地上，屬新
    四合苑社區之公共設施之1 樓中庭流泉瀑布水幕後方如附圖
    編號A 、B 、C 所示土地上，架設2 組鐵支架，各組鐵支架
    上各設置1 組水冷式空調設備，並設置連接該2 台空調設備
    管路，供同社區建築主體建物A1、B1棟地下1 樓辦公室空調
    使用等情，為被告所不爭執，並有原告提出現場照片9 幀為
    證，且經本院到場履勘，製有勘驗測量筆錄。又經本院囑託
    桃園縣桃園地政事務所測量，如附圖編號A 、C 所示土地上
    設置鐵架，占用系爭土地面積各為3 、6 平方公尺，編號B
    所示土地則設有連結前開2 台空調主機之管路，占用系爭土
    地面積1 平方公尺，有土地複丈成果圖在卷可稽，且為兩造
    所不爭執，自堪信為真實。
四、原告主張被告於系爭土地設置鐵架放置空調主機及管路，違
    反住戶規約第21條第13款、第37條規定，依民法第767 條規
    定，應將之空調主機遷移，並拆除鐵架及管路，被告則以前
    揭情詞置辯，茲本件應先審究之爭點厥為：被告於系爭土地
    上設置鐵架以放置空調設備，是否經區分所有權人同意？原
    告要求被告遷移空調設備，並拆除鐵架及管路是否為權利濫
    用？
（一）按所有人對於無權占有或侵奪其所有物者，得請求返還之
      。對於妨害其所有權者，得請求除去之。有妨害其所有權
      之虞者，得請求防止之，民法第767 條定有明文。又按未
      經共有人協議分管之共有物，共有人對共有物之特定部分
      占用收益，須徵得他共有人全體之同意。如未經他共有人
      同意而就共有物之全部或一部任意占用收益，他共有人得
      本於所有權請求除去其妨害或請求向全體共有人返還占用
      部分，最高法院91年台上字第1902號裁判意旨參照。被告
      抗辯系爭空調設備設置於該處係經原告同意，為原告所否
      認，則被告就此有利之事實，應負舉證之責。經查，被告
      抗辯系爭空調設備於該社區各區分所有人購入各戶時即已
      存在，且於該社區公共設施進行點交時，亦為原告所明知
      及同意，否則不可能於被告設置長達8 年以來，原告均無
      異議等語，固據其提出該社區主體建物地下1 樓平面圖、
      1 樓平面圖、預定房屋買賣契約書為證，惟稽之被告所提
      出之該社區主體建物地下1 樓之平面圖僅標示A1、B1作為
      辦公室使用之部分所在位置，而1 樓平面圖亦僅標示出中
      庭花園中流泉瀑布水幕所在位置，均未標示系爭空調設備
      設置地點；而被告與該社區各區分所有權人簽立之預定房
      屋買賣契約書固約定購買地下室辦公室者贈送主機1 部（
      水冷式），然未標示系爭空調所在位置，亦無約定將該空
      調主機擺設於原屬該社區公共設施之中庭流水瀑布水幕後
      方土地，自難認兩造間就系爭空調設備所放置之土地曾明
      示約定由被告專用。又查，微論被告就新四合苑社區公共
      設施進行點交時，系爭空調設備是否已設置完成且為原告
      所明知乙情始終未能舉證證明，況系爭空調設備放置於該
      社區1 樓中庭花園流水瀑布水幕後方，緊臨水幕後方為密
      閉式機房主機，放置流水瀑布水幕系統主機，如附圖編號
      A 所示空調主機前方另有該社區地下1 樓抽風馬達出風口
      ，編號A 、B 所示空調主機中間則為通往地下1 樓之逃生
      出口等情，已據本院到場勘驗屬實，製有勘驗測量筆錄為
      證，亦即該社區中庭花園流泉瀑布水幕後方本即係該社區
      流泉瀑布水幕機房、地下1 樓逃生出口及抽風出口設置地
      點，均為該社區公共設施所在地點，是縱被告所辯原告於
      點交公共設施時明知系爭空調設備之存在乙節屬實，亦不
      能推論原告於點交公共設施時，對於系爭空調設備係專供
      地下A1、B1辦公室使用而與公共設施無關乙情已確實明瞭
      而為同意。至被告抗辯自其設置系爭空調設備8 年來原告
      均未異議乙節，固然屬實，惟此係原告是否怠於行使權利
      之問題，與原告同意被告設置系爭空調設備係屬二事，被
      告未積極舉證原告同意其設置系爭空調設備，僅以原告未
      請求其拆除系爭空調設備而謂被告同意其設置云云，即難
      憑採。
（二）查新四合苑社區係由被告所興建，且被告現仍為該社區區
      分所有權人，為被告所是認，被告既於興建地下1 樓時，
      將之併作為大樓停車空間及A1、B1作為辦公室使用時，衡
      情應考量該辦公室位於地下1 樓，空氣流通自然不佳，於
      規劃辦公室之空調設施時，自應預留其所有或專有之空間
      供空調設施設置使用，或以其他方式解決地下室辦公室之
      空氣品質問題，乃被告捨此不為，自無由事後據此強令原
      告提供原屬該社區公共設施之場地供被告專有之地下1 樓
      辦公室設置系爭空調設備使用之理。況查，系爭空調主機
      所設置之地點正上方臨該社區2 樓住戶窗戶，系爭空調設
      備為溫控式啟動，經被告委請桃園縣產業環保技術服務團
      之鋒騰科技有限公司進行系爭空調設備運轉時之噪音測試
      ，住宅內聽到運轉均能音量為60至63分貝，為原告所不否
      認，此已逾噪音管制標準第3 條規定，對第一類管制區娛
      樂場所、營業場所早、日、晚、夜間之噪音管制標準，亦
      逾對第二類管制區娛樂場所、營業場所之早、晚間60分貝
      及夜間50分貝之噪音管制標準，顯然不符一般人對於住宅
      環境安寧之合理期待，且於炎炎夏日時，系爭空調設備整
      日啟動運作，其持續發出之噪音對附近住戶將益感難以忍
      受，則原告因該社區住戶之要求而請求被告遷移系爭空調
      設備，乃屬為維護居住環境安寧不受干擾之正當權利行使
      ，被告謂原告為權利濫用云云，自非可採。
五、綜上所述，被告占有如附圖編號A 、C 所示土地設置鐵架，
    用以擺放空調主機，編號B 所示土地設置連結空調主機管路
    ，並無合法權源，且原告請求其遷移空調主機並拆除鐵架及
    管路，為正當權利行使，從而，原告依民法第767 條中段之
    規定，請求被告將如附圖編號A 、C 所示土地上，面積各為
    3 及6 平方公尺之鐵架上所放置之空調主機遷移，及將該鐵
    架及如附圖編號B 所示土地上、面積1 平方公尺之管路拆除
    ，並回復原狀，為有理由，應予准許。
六、兩造陳明願供擔保，聲請宣告假執行暨免為假執行，本件為
    適用簡易程序所為被告敗訴之判決，爰依職權宣告假執行，
    並酌定相當之擔保金額，准被告為原告預供擔保後，免為假
    執行。
七、本件判決之基礎已臻明確，兩造其餘之攻擊防禦方法及舉證
    ，核與判決無影響，毋庸一一論述，併此敘明。
八、據上論結，本件原告之訴為有理由，依民事訴訟法第436 條
    第2 項、第78條、第389 條第1 項第3 款、第392 條第2 項
    ，判決如主文。
中    華    民    國    95    年    5     月    23    日
                  民事第一庭    法  官  賴惠慈
以上正本係照原本作成
如對本判決上訴，須於判決送達後20日內向本院提出上訴狀
中    華    民    國    95    年    5     月    23    日
                                書記官  黃泰能


司法院資訊處製作；財團法人民間司法改革基金會備份。
